臺灣高等法院臺南分院刑事判決　　　　 97年度上易字第244號
上　訴　人　臺灣臺南地方法院檢察署檢察官
被　　　告　丙○○
選任辯護人　黃溫信律師
　　　　　　黃紹文律師
　　　　　　徐美玉律師
上列上訴人因被告竊佔案件，不服臺灣台南地方法院96年度易字
第1430號中華民國 97年3月12日第一審判決（起訴案號：臺灣台
南地方法院檢察署95年度偵續字第68號），提起上訴，本院判決
如下：
    主  文
上訴駁回。
    理  由
一、公訴要旨：
（一）起訴事實：被告丙○○意圖為自己不法之利益，於民國（
      下同）92年底至93年初，在乙○○所有之臺南縣仁德鄉○
      ○村○○段440之1號工業用地上一部份，鋪設柏油路使用
      而竊佔之，得手後，供作陳佳賸經營之「全憶鑫企業有限
      公司」人車出入使用。
（二）起訴法條：刑法第320條第2項。
（三）起訴證據：
    １被告丙○○坦承於上揭土地上鋪設柏油。
    ２證人甲○○之證述。
    ３證人陳進鎡之證述。
    ４檢察官現場勘驗筆錄。
    ５仁德鄉公所95年6月14日所農字第0950009686號函。
二、本院之判斷
（一）按犯罪事實應依證據認定之，無證據不得推定其犯罪事實
      ；又不能證明被告犯罪者，應諭知無罪之判決，刑事訴訟
      法第154條、第301條第 1項分別定有規定。認定不利於被
      告之事實，須依積極證據，苟積極證據不足為不利於被告
      事實之認定時，即應為有利於被告之認定，更不必有何有
      利之證據。此之所謂證據，須確屬能為被告有罪之證明，
      而無瑕疵可指者，始足當之；再者，犯罪事實之認定，應
      憑證據，所謂證據，須適於為被告犯罪事實之證明者，始
      得採為斷罪資料，如未能發現相當證據，或證據不足以證
      明，自不能以推測或擬制之方法以為裁判基礎；又所謂認
      定犯罪事實所憑之證據，雖不以直接證據為限，間接證據
      亦包括在內，然而無論直接或間接證據，其為訴訟上之證
      明，須於通常一般人均不致有所懷疑，而得確信其為真實
      之程度，始得據之為有罪之認定，倘其證明尚未達到此一
      程度，而有合理懷疑存在時，即應為無罪之判決（最高法
      院29年上字第2105號、30年上字第816號、40年台上字第
      86號、53年台上字第2750號、76年台上字第4986號判例參
      照）。
（二）訊據被告堅決否認犯罪，辯稱：伊並無意圖為自己不法之
      利益，原本的路本來就供公眾通行，伊只是鋪上柏油路方
      便大眾通行，伊並無私行強占土地等語。
（三）經查：
    １原重測前臺南縣仁德鄉○○村○○段440之1地號（現地號
      改為勝利段611地號，下稱系爭土地 ）原為被害人乙○○
      77年12月14日所取得，嗣於94年10月27日出賣登記予塑根
      企業股份有限公司，而被告丙○○前於民國92年底至93年
      初，在上開地號土地上如附件臺南縣歸仁地政事務所土地
      複丈成果圖所示Ａ部分（以下簡稱圖示Ａ部分土地）面積
      133.7平方公尺上鋪上柏油路面 ，以利往來車輛通行等情
      ，為被告所自承，並有告訴人所提舊土地所有權狀及仁德
      鄉○○村○○段440之1地號土地登記謄本各一紙（附警卷
      19、20頁）、勝利段611新地號土地登記第二類謄本、地
      籍圖謄本一紙（見95偵4543號卷12、13頁）及附件臺南縣
      歸仁地政事務所土地複丈成果圖一紙在卷可稽，應堪認為
      真實。故本件所應審究者乃被告將上開圖示Ａ部分鋪設柏
      油路面之行為，是否該當竊佔之構成要件？
    ２按刑法第320條第2項「竊佔他人之不動產」之竊佔二字，
      指在他人不知之間占有他人之不動產而言（最高法院80年
　    年度台非字第239號判決參照 ），其主觀上有竊佔他人不
      動產之故意，意即行為人需有排除他人對不動產持有之認
      識與意欲而實施其行為，且需具備所謂不法利益之意圖，
      再者客觀上需有竊佔之行為，即排除他人對不動產之持有
      而為自己或第三人取得該不動之持有行為。經查本件圖示
      Ａ部分土地，於被告鋪設柏油路面時，雖尚為被害人乙○
      ○所有，且被告並未得被害人乙○○同意，即逕行鋪設柏
      油路面，為被告不爭執之事實，然查圖示Ａ部分土地於被
      告鋪設柏油路面前，早已因公眾行走有截彎取直之習慣而
      有供公眾通行之事實，業經證人吳順田即告訴人之兄長同
      時亦為相鄰勝利段611地號 （原重測前臺南縣仁德鄉○○
      村○○段440－2地號）土地上所設美音電纜公司之董事長
      （見偵卷22至24頁、原審卷98至107頁）、美音電纜公司
      原受僱人郭和進（見原審卷93至97頁）、附近地號土地（
      重測前臺南縣仁德鄉○○村○○段455地號)土地所有權人
      謝丁和（見原審卷107至115頁）證稱屬實。從而被告縱然
      有如告訴人所指訴之事實即為利用上開道路，而將出租與
      他人之工廠大門改向，無非係利用圖示Ａ部分土地原有通
      行之狀況，並未新增圖示Ａ部分土地之負擔，亦即其並非
      將原為私人土地變更使用現狀，另造成專供自己私人通行
      之行為，是其主觀上是否有排除對不動產持有之認識與意
      欲，而有所謂之竊佔故意，已非無疑。再者圖示Ａ部分土
      地直至被告鋪設柏油路面後，被害人乙○○出賣與塑根公
      司，塑根公司方將圖示Ａ部分土地以圍籬圍住，禁止他人
      通行，在此之前，該部分土地並未禁止他人通行，被告鋪
      設柏油路面後，亦未將之以圍籬圍住等情，業經原審勘驗
      屬實，製有勘驗筆錄及現場拍攝照片在卷供參（見原審卷
      41、42、44至46、77頁），復為證人即告訴人甲○○證稱
      在卷（見原審卷80至93頁），故被告將圖示Ａ部分土地鋪
      設柏油路面，無非係改善雨天泥濘通行不便之情況，客觀
      上難認係屬排除被害人乙○○對不動產之持有或將被害人
      乙○○他人之不動產移歸自己占有，而無從謂該當竊佔之
      客觀構成要件。
    ３又告訴人雖另指訴因被告在圖示Ａ部分土地鋪設柏油路面
      之行為，致被害人乙○○將系爭土地出賣予塑根公司時，
      遭塑根公司扣取部分買賣款項，因此認被告在圖示Ａ部分
      土地鋪設柏油路面屬妨害其持有之行為云云。然查，被害
      人乙○○將系爭土地出賣予塑根公司時，並未過問被告，
      而塑根公司在取得系爭土地所有權後，隨即將該部分土地
      以圍籬圍住，禁止他人再通行圖示Ａ部分土地，亦未遭被
      告阻止，有如前述，足認被告鋪設柏油路面之行為，自始
      並無意圖為自己或他人不法之利益而排除他人占有等竊佔
      之意，要屬民事法律關係上之侵權行為，告訴人或被害人
      與塑根公司間之買賣款項問題，應尋此途逕解決，附此敘
      明。
  ４綜上所述，被告在圖示Ａ部分土地鋪設柏油路面之行為，要
    與刑法第321條第2項之竊佔罪之構成要件不合，自難以該罪
    相繩。此外復查無其他積極證據足資證明被告有公訴人所指
    之犯行，自屬不能證明其犯罪，依法應諭知無罪之判決。
三、原審因以不能證明被告犯罪，而為被告無罪之判決，並無不
    當，檢察官上訴意旨仍執前詞指摘原判決不當，核無理由，
    應予駁回。
四、適用法條：
    刑事訴訟法第368條。
本案經檢察官吳忠賢到庭執行職務。
中　　華　　民　　國　　96　　年　　7   　月　　9 　　日
                  刑事第三庭    審判長法　官  陳義仲
                                      法　官  宋明蒼
                                      法　官  蔡勝雄
以上正本證明與原本無異。
不得上訴。
　　　　　　　　　　　　　　　　　　　書記官  汪姿秀
中　　華　　民　　國　　97　　年　　7 　　月　　9 　　日
